臺灣高等法院臺中分院刑事判決　　　 96年度選上訴字第813號
上　訴　人
即　被　告　乙○○
選任辯護人　林見軍　律師
上列上訴人因違反公職人員選舉罷免法案件，不服臺灣臺中地方
法院95年度選訴字第46號中華民國96年 1月31日第一審判決（起
訴案號：臺灣臺中地方法院檢察署95年度選偵字第53號），提起
上訴，本院判決如下：
    主    文
原判決撤銷。
乙○○對於有投票權之人，行求賄賂，而約其投票權為一定之行
使，處有期徒刑參年肆月，褫奪公權貳年。扣案之新臺幣貳仟元
（含包裝之信封袋壹個）沒收。
    犯罪事實
一、乙○○為使民國95年6月10日臺中縣豐原市第9屆市民代表第
    四選區之候選人陳群傳順利當選，知悉張麗珠（業據檢察官
    為不起訴處分）在該選區內，為有投票權之人，竟基於對有
    投票權之人行求賄賂，而約其投票權為一定行使之犯意，於
    95年6月7日下午 7時許，前往臺中縣豐原市○○街15號名邸
    大樓外轉角處之公共電話亭附近，見張麗珠在該處大樓門口
    等候帶領候選人陳群傳等人前往該處大樓拜票，即招呼張麗
    珠趨前至該公共電話亭，並當場交付其所有內裝現金新臺幣
    （下同）2千元（1千元紙鈔共2張）之白色信封1只予無收受
    賄賂意思之張麗珠，而約其於95年臺中縣豐原市第九屆市民
    代表第四選區選舉投票時，圈選候選人陳群傳，而為投票權
    一定之行使。嗣經臺中縣警察局豐原分局豐原派出所於次日
    即95年6月8日上午 9時20分據秘密證人檢舉報案，旋即於同
    日約詢張麗珠查證無訛，張麗珠並交出該白色信封袋裝之 2
    千元及提供該棟大樓之監視器錄影帶，而於同日下午 1時30
    分許，通知乙○○到案詢問後，乙○○自行提出催票統計單
    ，始循線獲悉上情。
二、案經臺中縣警察局豐原分局報請臺灣臺中地方法院檢察署檢
    察官偵查起訴。
    理    由
一、訊據上訴人即被告乙○○（下稱被告）就其於上開時、地交
    付用白色信封袋裝置之 2千元現金予張麗珠收受之事實，坦
    承不諱，惟矢口否認伊有何公訴人所指之賄選犯行，辯稱：
    伊係臨時受張正聲託付交該2000元予張麗珠，並不知張麗珠
    係屬有投票權人，當時係拜託張麗珠帶候選人到大樓拜票，
    並無要求他投票給任何候選人，並非買票等語。
二、經查：(一)被告於上開時、地交付 2千元現金予張麗珠之情事
    ，已據被告供承在卷，並經證人張麗珠於警詢、偵查及原審
    審理時證述屬實在卷，復有該 2千元及用以裝置之白色信封
    袋 1只扣案可證。(二)案外人陳群傳於案發時係臺中縣豐原市
    第 9屆市民代表第四選區之登記候選人，且經該次選舉投票
    結果，當選為市民代表，而張麗珠就該次選舉具有投票權等
    情，有臺中縣選舉委員會96年6月26日中縣選四字第0951001
    300 號函附選舉公告與當選名單（見臺灣臺中地方法院檢察
    署95年度選偵字第53號偵查卷第 13-30頁）及臺中縣豐原市
    戶政事務所96年 3月23日中縣豐戶字第0960001399號函（見
    本院卷第38頁）可憑。
三、次查：被告雖以上開情詞置辯，然(一)證人張麗珠於警詢、偵
    查及原審審理時已迭次證稱：「九十五年六月七日十九時許
    有1名男子自稱是豐原市市民代表（第四選區）登記第4號陳
    群傳之助選員，至我服務之工作地點，於該棟公寓前的公用
    電話亭旁向我請託支持豐原市市民代表（第四選區）登記第
    四號陳群傳，並拿以信封袋內裝有新台幣二千元，請我將選
    票投給豐原市民代表（第四選區）登記第四號陳群傳。於九
    十五年六月八日十時三十分，我在臺中縣豐原市○○街九號
    一樓管理室上班，警方前來詢問我是否有賣票之情形，我當
    場向警方坦承有賣票之行為，並主動交出於九十五年六月七
    日十九時許接受一名男子自稱是豐原市市民代表（第四選區
    ）陳群傳之助選員之買票現金並以白色信封袋內裝有新台幣
    二千元及開啟我服務之管理室監視錄影帶供警方勘驗當時雙
    方賣票及買票之情形。（問：該名男子當時向你買票時有無
    明確指示你於投票日投給何人？為何選區？）當時該名男子
    有明確向我指示叫我於投票當天投給豐原市民代表（第四選
    區）登記第四號陳群傳。」（見95年6月8日豐警偵字第0950
    028791號警卷第 6-7頁）、「（問：陳群傳的助選員是乙○
    ○，他以二千元向你買票？）是。當時他拿了一個信封給我
    ，請我支持陳群傳。九十五年六月七日下午六時四十五分，
    有人打電話給我，說要和我聊一聊，要認識一下，我就下樓
    ，見了面才知道他是乙○○，他就拿一個信封袋給我，叫我
    支持陳群傳，打開信封一看才知道裡面有二千元。」（見95
    年 6月21日95年度選偵字第53號卷偵訊筆錄第33頁）、「乙
    ○○在晚上七點左右，到我大樓來，當時他有先打電話給我
    ，我當時不知道是乙○○，後來我下樓之後才知道是乙○○
    。（問：他當天拿二千元給你如何請託？）我下樓之後，看
    到是乙○○後，我說怎麼是你，我原本以為是陳群傳，乙○
    ○就拉我到旁邊的角落，那裡有一個公共電話，他就拿一個
    信封塞給我，叫我支持陳群傳，當時只有他一個來。」（見
    95年10月12日95年度選偵字第53號偵查卷第66-67 頁）、「
    當天下午六點多時我有接到一通電話，但不知是何人打的，
    說要找我，說他是陳群傳的朋友，當時我在煮飯，叫他在樓
    下等我，下樓看到乙○○，之前見過一、兩次面。我看到乙
    ○○站在大樓騎樓下的圍牆邊，他叫我過去電話亭轉角邊，
    我說我有事在圍牆邊講就好，為什麼要過去那邊講，他一直
    要我過去，我後來有過去，他拿了一個信封給我，他叫我支
    持陳群傳，拿給我之後我直接放口袋沒有看，正好陳群傳的
    太太過來，因為張正聲有拜託我，我就直接帶陳太太進大樓
    拜票。（問：乙○○有無說到候選人到時由你帶候選人介紹
    ？）我不記得。我拿到信封時見到一位揹著陳群傳帶子的人
    來到大樓門口，我就過去接洽，她說她是陳群傳的太太，我
    就帶陳太太到大樓去拜票。（問：你過去接洽揹著陳群傳帶
    子的人，乙○○就走了？）對。他過去打個招呼就走了。」
    等語明確在卷。(二)觀諸被告先於警詢中陳稱：「當天我前往
    找張小姐請她帶我進入該大樓住戶拜票。我是替豐原市市民
    代表第四選區登記第四號陳群傳前往該大樓拜票，因張正聲
    與陳群傳是朋友，張正聲認識張小姐，張正聲無法前往拜票
    ，才委任我替陳群傳前往該大樓拜票。我有跟張小姐說因張
    正聲無法前來，故委任我前來協同市民代表候選人陳群傳的
    太太請她帶入該棟大樓拜票。我當時是從我所穿褲子右口袋
    將口袋內之催票統計單交給張麗珠，剛好當時市民代表候選
    人陳群傳的太太到達。我是請張麗珠將該大樓住戶有選舉權
    人之姓名及聯絡電話建立於該統計單內以方便電話拜票。我
    與陳群傳認識約有一年多之久，純粹朋友幫忙。」等語（見
    豐警偵字第0950028791號警卷第10-12頁）；繼而於95年9月
    21日檢察官偵訊時改稱：「我的確用一個信封裝了二千元給
    張麗珠。因張正聲打電話給我，他在電話中說他原本要帶陳
    群傳去大樓社區內拜票，但在忙，他給我張麗珠的電話及地
    址，叫我去找張麗珠。（問：你拿信封給張麗珠時有否告訴
    他請你支持陳群傳？）我還沒有交信封時就跟張麗珠說：待
    會候選人到時幫忙帶路。」（見95年度選偵字第53號卷偵訊
    筆錄第37頁、第38頁）；其後於95年11月 9日檢察官偵訊時
    再稱：「（問：為何給一個有投票權人二千元？）張正聲給
    我一個電話及地址，叫我拿二千元給她。（問：拿二千元作
    何用？）我不知道。我以為他們已經講好的。（問：張正聲
    為何要託二千元轉交？）他沒跟我說，只叫我拿二千元給她
    。」等語（見95年度選偵字第53號偵查卷第124 頁）；而於
    原審準備程序期日及審理期日則陳述：「張正聲要我拿二千
    元給張麗珠，他沒說二千元要作何用。」、「九十五年六月
    七日當天下午四、五點，張正聲打電話給我說本來是他要帶
    候選人到該大樓拜票，但在外埔的民眾服務社工作，臨時趕
    不回來，且交代我兩件事，第一件事是給我張小姐的電話及
    地址，叫我介紹候選人給張小姐認識，麻煩她帶候選人到大
    樓拜票，第二件事是要我包兩千元給她，且用東西裝著，我
    是在家裡用行動電話接的，沒說其他的事，他有跟我說候選
    人是陳群傳。信封是我自己準備的，兩千元的錢是我自己身
    上的錢，張正聲可能係認為我在豐原人脈較廣，才叫我去做
    介紹。」等語，其前後所述不一，無從遽信何者為真實。雖
    證人張正聲於原審審理時證稱：「當天因為我在外埔上班，
    我趕回外埔，到五、六點時我打電話給乙○○，請他七點時
    到該處大樓找一位張姓管理員，我說：我無法趕回去，麻煩
    你，並跟乙○○交代請他拿兩千元給張麗珠，感謝她幫我。
    （問：你包兩千元給張麗珠之目的為何？）因為本來是我要
    帶候選人拜票的，她幫我帶候選人去拜票，走那麼多棟大樓
    ，是要感謝她的。當天我從外埔用我的手機打他公司的電話
    ，他手機沒開機，他的公司是土地仲介的公司，我是打他０
    四二五一，多少號碼我不記得了，要再查。我跟乙○○說請
    他到我住的大樓門口找一位管理員張小姐，我請他先幫我代
    墊兩千元先包給張小姐答謝她，請他跟張小姐說帶候選人跑
    整棟大樓拜票，當天晚上我約七、八點才回到合作街住處。
    電話中沒有與乙○○談到其他事情或給乙○○其他資料。（
    問：你知道乙○○是否認識張麗珠？）我不清楚。那棟大樓
    只有一位管理員，六、七點就準備要下班，我沒說張麗珠的
    名字，我只有說管理員張小姐。（問：你有無給乙○○任何
    張麗珠的住址或電話？）沒有。」等語。然證人張麗珠於原
    審審理時則結證：「九十五年六月七日張正聲有到管理室繳
    管理費，當時他請我拜託我帶候選人陳群傳去拜票。（問：
    當時有無談到報酬或謝禮？）沒有。（問：張正聲拜託你時
    有無談到報酬？）我只是義務幫忙。當天張正聲繳完管理費
    後，下午四點多有打電話給我確認時間幾點會到。」等語明
    確在卷。衡之事理，張麗珠既已事前對張正聲允諾願帶候選
    人到該社區各住戶拜訪，並約定到達之時間，張正聲當毋須
    於當日急於央託被告交付 2千元予張麗珠以酬勞之必要。況
    被告與證人張正聲就其等二人當日究係如何聯絡、電話聯繫
    中有無提及張麗珠之電話、地址、姓名，及交付 2千元予張
    麗珠用意為何等情節，明顯出入，自難憑認被告所辯屬實。
    (三)參之被告於接受警察約詢時，亦供承其有為候選人陳群傳
    助選之情事在卷，並提出催票統計單為憑（見警卷第 21-22
    頁），益徵張麗珠所證被告於交付該 2千元時，有請其投票
    支持陳群傳等情，非屬虛構。是以選任辯護人請求對被告為
    測謊，核無必要，併此敘明。
四、又揆之張麗珠於被告交付該信封袋裝之 2千元後，候選人陳
    群傳之助選人員隨即到來，張麗珠乃帶往大樓各住戶拜票，
    被告即行離去等情，已為被告供承在卷。衡之證人收受該信
    封袋裝之 2千元後，迅即帶同助選人員拜票，而被告亦已離
    去等情，則張麗珠於偵查中供稱：當時尚不知其內容為何，
    返家後打開才發現是現金乙節，堪予採取。再參之張麗珠於
    翌日即主動將所收受之 2千元報繳警方處理，並提供監視錄
    音帶協助警方偵查之情形，顯認張麗珠於收取該 2千元伊始
    ，並無接受買票之意思，要無疑義，此外，證人張麗珠因無
    投票受賄之犯行，亦據檢察官為不起訴處分確定在案，有臺
    灣臺中地方法院檢察署檢察官95年度選偵字第53號不起訴處
    分書在卷可參。至於證人張麗珠於警詢、偵查及本院審理時
    供承有賣票云云，乃順應訊問者之問題而回答，不能憑此即
    認其有收受賄賂，允諾為一定投票之意思。綜上所述，被告
    有以 2千元之賄賂對無受賄投票意思之張麗珠行求為一定投
    票之犯行，事證明確，足以認定，應予依法論科。
五、按公職人員選舉罷免法第90條之1之第1項對於有投票權之人
    ，行求賄賂，而約其投票權為一定之行使罪，於行賄者行求
    賄選階段，屬行賄者單方意思表示行為，不以相對人允諾為
    必要，而「交付」賄選階段，則行賄者已實施交付賄賂之行
    為，一經交付，罪即成立，但以收受者已收受，而有受賄意
    思者為限（最高法院88年度台上字第4799號判決意旨參照）
    。故核被告所為，係犯公職人員選舉罷免法第90條之1第1項
    之對於有投票權之人，行求賄賂，而約其投票權為一定之行
    使罪。公訴人認被告之行為係該當於同條之交付賄賄態樣，
    容有未當。原審認被告賄選犯行事證明確，應予論罪科刑，
    固非無見，惟(一)原審誤將偵查卷附之選舉區劃分表及當選人
    名冊認係投票權人名冊，而未實際調查張麗珠是否具投票權
    ，認定事實及取證，均有不當。(二)張麗珠並無受賄投票之意
    思，已如前述，原審認定其有收受賄賂允諾投票之行為，而
    認定被告所為係屬交付賄賂，而非行求，容有未洽。從而，
    被告上訴否認犯行，指摘原審判決不當，雖不能採信，但原
    審判決既有上開可議之處，自無可維持，應予撤銷改判。爰
    審酌民主政治唯賴選舉以落實貫徹，選舉乃公民選賢與能之
    途徑，攸關國家政治發展之良窳、社會風氣之厚薄，對國家
    根基及人民權利影響至為深鉅，而賄選為政治風氣敗壞之根
    源，危及民主政治之根基，被告為求候選人順利當選市民代
    表，竟對有投票權人行求賄賂，企圖影響具投票權人基於自
    由意願，行使投票權，其惡性自不容小覷，並參酌被告行求
    之賄賂價值非鉅，對象僅 1人，犯後否認犯行等一切情狀，
    認公訴人具體求處被告有期徒刑3年6月，稍嫌過重，故量處
    如主文所示之刑。又關於褫奪公權之宣告，修正前刑法第37
    條第1項、第2項規定「宣告死刑或無期徒刑者，宣告褫奪公
    權終身。宣告 6月以上有期徒刑，依犯罪之性質認為有褫奪
    公權之必要者，宣告褫奪公權 1年以上10年以下。」，而修
    正後刑法第37條第1項、第2項則規定「宣告死刑或無期徒刑
    者，宣告褫奪公權終身。宣告 1年以上有期徒刑，依犯罪之
    性質認為有褫奪公權之必要者，宣告 1年以上10年以下褫奪
    公權。」，本件被告所犯係違反公職人員選舉罷免法第90條
    之1第1項之犯罪，依公職人員選舉罷免法第98條第 3項規定
    「犯公職人員選舉罷免法第5章之罪或刑法分則第6章之妨害
    投票罪，宣告有期徒刑以上之刑者，並宣告褫奪公權」，此
    項褫奪公權之宣告，寓有強制性，為法之特別規定，且褫奪
    公權為從刑，附屬於主刑，不生比較輕重問題（最高法院79
    年度第 3次刑事庭會議決議），亦不容與其他刑法總則規定
    割裂適用，是以併依公職人員選舉罷免法第98條第 3項及刑
    法第2條第1項前段依行為時法即修正前刑法第37條第 2項規
    定，宣告褫奪公權3年。扣案之2千元，為被告用以行求有投
    票權人之賄賂，不問是否仍屬於被告所有，均應依公職人員
    選舉罷免法第90條之1第3項之規定，宣告沒收。而包裝該 2
    千元之信封袋 1個係被告所有，供犯本案之罪所用之物，併
    諭知沒收。
據上論斷，應依刑事訴訟法第369條第1項前段、第364條、第299
條第1項前段，公職人員選舉罷免法第90條之1第1項、第3項、第
98條第3項，刑法第2條第1項前段、第11條前段、第38條第1項第
2款、修正前刑法第37條第2項，判決如主文。
本案經檢察官甲○○到庭執行職務。
中　　華　　民　　國　　96　　年　　5 　　月　　29　　日
            刑事第三庭  審判長法　官  王  增  瑜
                              法　官  廖  柏  基
                              法　官  蔡  紹  良
上列正本證明與原本無異。
如不服本判決應於收受送達後十日內向本院提出上訴書狀，其未
敘述上訴之理由者並得於提起上訴後十日內向本院補提理由書（
均須按他造當事人之人數附繕本）。
                              書記官  巫  丞  晏
中　　華　　民　　國　　96　　年　　5 　　月　　31　　日
附錄本案論罪科刑法條：
公職人員選舉罷免法第九十條之一第一項
對於有投票權之人，行求期約或交付賄賂或其他不正利益，而
約其不行使投票權或為一定之行使者，處三年以上十年以下有
期徒刑，得併科新臺幣一百萬元以上一千萬元以下罰金。
